【裁判字號】    95,台上,3698
【裁判日期】    950706
【裁判案由】    貪污
【裁判全文】
最高法院刑事判決            九十五年度台上字第三六九八號
    上  訴  人  台灣高等法院台中分院檢察署檢察官
    被      告  甲○燔
                乙○○
                丙○○
                丁○○
                        號
                戊○○
                        弄96.
上列上訴人因被告等貪污案件，不服台灣高等法院台中分院中華
民國九十四年十一月二十四日第二審判決（九十四年度上訴字第
一六九一號，起訴案號：台灣台中地方法院檢察署九十二年度偵
字第二一九七四號），提起上訴，本院判決如下：
    主  文
原判決撤銷，發回台灣高等法院台中分院。
    理  由
本件原判決以公訴意旨略謂：民國八十三年四、五月間，除被告
戊○○外，其餘被告甲○燔、乙○○、丙○○、丁○○等四人均
任職台灣省合作金庫沙鹿支庫（於九十年一月一日改制為合作金
庫銀行股份有限公司沙鹿分行，下稱合庫沙鹿分行），甲○燔為
經理，負責綜理該支庫之放款授信、徵信及存款業務；乙○○為
副理，負責放款、總務、外務及輔導基層金融等業務；丙○○擔
任放款襄理，負責放款案件之徵信、授信業務；丁○○為放款經
辦員，負責放款案件授信及徵信業務，均為依據法令從事公務之
人員。被告戊○○則係台中縣龍井鄉甯傑工程行實際負責人。緣
八十二年三月間，蕭宏銋以其購得之坐落台中縣龍井鄉○○○段
新庄子小段第一○六之一三號土地及其上建物，即門牌台中縣龍
井鄉○○村○○○路東園巷一弄四十一號房屋，向合庫沙鹿分行
辦理最高限額抵押借款新台幣（下同）七百八十萬元。嗣蕭宏銋
拆除原建物，另委由戊○○興建ＲＣ造四層樓建物，完成後，蕭
宏銋因資金不足，擬向合庫沙鹿分行再次申請貸款，因該分行不
同意超過原放貸額度七百八十萬元。蕭宏銋遂於同年十二月間，
以該房地改向台中縣大肚鄉農會辦理最高限額抵押權九百六十萬
元，實際核貸八百萬元。惟蕭宏銋仍感資金不足，戊○○知悉後
，為取得工資及嗣後增建工程部分順利推動，乃表示只要支付貸
款額度約百分之五佣金，即可利用中部某省議員之關係，向其他
金融行庫申貸超高額度。蕭宏銋同意後，戊○○即透過關係安排
合庫沙鹿分行給予蕭宏銋超額不動產抵押貸款之不法利益，旋蕭
宏銋接獲合庫沙鹿分行人員電話，要求其儘快辦理貸款申請手續
，蕭宏銋於八十三年五月六日，赴合庫沙鹿分行放款部門辦理相
關申請手續，由丁○○受理。甲○燔等四人明知合庫授信業務相
關規定，竟因戊○○所安排特殊關係人物之介入，而違反規定，
就所主管事務，與彼等共同為圖蕭宏銋之不法利益，主動通知蕭
宏銋辦理申請貸款手續，更在受理貸款申請案前，先於八十三年
五月五日，由甲○燔率同乙○○、丙○○、丁○○至上開房地現
場估價，明知其位於五公尺寬之巷弄內，仍由丁○○在不動產調
查表之「位置及交通」欄上填載與事實顯然不符之「交通尚便」
；且刻意配合蕭宏銋取得一千三百五十萬元貸款額度之要求，不
顧擔保品甫於八十二年十二月間，由台中縣大肚鄉農會設定九百
六十萬元最高限額抵押並核貸八百萬元之事實，不依估價作業規
定進行鑑估，就土地部分逕參考上開房地前於八十二年六月間在
該行貸款時之估價額度，而以每平方公尺六萬五千元估算土地放
款總值為四百二十萬七千三百二十元外；建物部分亦不依合庫放
款擔保品處理細則之規定，在不動產調查表上載明區段加成率及
使用價值加成率等建物加成率之計算公式，而以反推方式估算建
物評估單價，逕在建物估價欄上，以每平方公尺一萬三千元加成
百分之一百六十之標準估算，致建物鑑估價值高達每平方公尺三
萬三千一百八十六元（即每一建坪十萬九千七百零五元），使土
地及建物鑑估價值共計高達一千九百三十一萬九千零十四元，於
設定抵押權一千六百萬元後，放款一千三百二十餘萬元；且丁○
○復無視蕭宏銋及其妻蕭謝月桂於八十二年二月貸款時，個人年
度收入分別為四十萬元及八萬元，支出二十八萬元，結餘僅二十
萬元之事實，違反合庫頒發之授信作業規定，未確實徵信及詳載
蕭宏銋之年收入與償債能力，而於「償還財源」欄載為「各項收
入」，並於收件之同年月六日當天，即逐級呈由丙○○、乙○○
、甲○燔在不動產調查表、徵信批覆書、徵信報告表核章，准貸
予蕭宏銋一千三百二十萬元，且迄未依規定於貸放一週內提報放
款審議小組核備。蕭宏銋於貸款核撥前，並依戊○○之要求，先
行簽發以合庫沙鹿分行為付款人，票載發票日八十三年五月二十
三日，票號ＵＥ0000000號、面額七十萬元之支票一紙，
交由戊○○收執，同年月十七日合庫沙鹿分行如數核撥上開貸款
，該支票兌現後，戊○○於同年月二十五日提領六十二萬元現金
，交付該省議員。嗣蕭宏銋於同年六月十八日起開始按月繳交十
萬九千餘元之貸款利息，惟至同年九月十七日繳交第四期貸款利
息後，即無法正常繳息，遲延至八十四年六月三十日前，始先後
繳交第五、六、七期之貸款利息，此後即無力繳納本息，經合庫
強制執行，直至九十二年一月二十八日，合庫沙鹿分行始以總價
三百八十二萬六千六百元拍賣前揭擔保品。計損失本金部分約有
五百二十萬元（依大肚農會於八十二年十二月間設定抵押核貸八
百萬元之客觀事實來計算）及每年應繳利息約一百三十餘萬元。
因認被告等五人均涉有八十五年十月二十三日修正前貪污治罪條
例第六條第一項第四款對於主管之事務直接圖私人不法利益罪嫌
云云。經審理結果，認被告等五人之犯罪尚屬不能證明，因而維
持第一審諭知被告等五人均無罪之判決，駁回檢察官之第二審上
訴。固非無見。
惟查：（一）、證據取捨與其價值之判斷，固屬於事實審法院之
職權，但此項自由判斷職權之行使，仍應受經驗法則與論理法則
之支配，否則即有違背證據法則之違法。公訴意旨以甲○燔等四
人至本件房地現場估價之同年五月五日，早於本件貸款申請書上
之收件日期八十三年五月六日，而指彼等承辦本件貸款，未經申
請即先行估價，作業程序違反相關規定。原判決理由五－（三）
（四），固依憑證人陳進財、姚美權之證言及合庫沙鹿分行檢送
蕭宏銋申貸時所提出地價證明書、地籍圖之覆函，而採信丁○○
、丙○○所為本件貸款申請書上所載收件日期「八十三年五月六
日」，係銀行作業疏失造成之辯解，認定本件貸款早於八十三年
五月五日彼等至房地現場估價前之同年四月間即提出申請，並無
受理貸款前即先估價之情事，因而為被告等五人有利之認定。然
原判決所引用之證人陳進財證言，稱其受蕭宏銋委託，以上開房
地向蕭宏銋指定之合庫沙鹿分行洽辦第三次貸款時，所提出之地
價證明書、地籍圖均係八十三年四月一日申請等語，固與上開覆
函所檢附之證明文件上所載申請日期相符，但似僅足推論本件申
貸日期必於八十三年四月一日之後，尚無從證明其於同年五月五
日甲○燔等四人至房地現場估價前即已提出。另姚美權所為其承
辦放款業務，均係於收齊客戶之證件後，始進行相關之徵信、鑑
估作業之證言，祇能證明合庫沙鹿分行之一般貸款案件進行程序
及其個人承辦貸款之作業情形，然是否得因此認定丁○○等人處
理蕭宏銋本件貸款，必謹守該作業規範而無違反之情事？亦待研
求。至合庫沙鹿分行上開函文雖謂借款戶係於八十三年四月間向
該行提出貸款申請云云，惟該分行乃被告甲○燔等四人所屬銀行
，甲○燔甚且擔任經理而為該分行負責人，該分行未提出任何足
以證明本件貸款申請收件日期之資料，其函文似難採為對被告等
有利之證據。原判決徒憑上開事證，遽認被告等並無於受理申貸
前即先行估定房地價格等違反作業規定之情事，已嫌速斷，而有
證據上理由矛盾之違法。（二）、貪污治罪條例規定之圖利罪，
乃依據法令從事公務之人員，有為自己或第三人圖得不法私利之
主觀意思，為其構成要件之一。依卷附台灣省建築師公會台中縣
辦事處之鑑定報告及負責該鑑定之建築師郭釗文之證言，本件房
地於八十三年間之合理市場價格，經分別以「市場價格比較法」
（即以市價法比較附近買賣價格，分析決定土地及房屋價格）及
「重置成本法」（按重置土地及建物成本，決定土地及房屋價格
）推估，約為一千四百四十六萬元及一千四百萬元，核與甲○燔
等人於本件貸款，對該房地鑑估之價值一千九百三十一萬九千零
十四元，相差約五百萬元之多。原判決雖以房地之市場銷售價格
，屢因銷售人對市場認知之程度、行銷策略之不同而有極大差距
，原不得憑為鑑價有無高估之依據，本件房地鑑估之價值，土地
部分有前次貸款時經辦員姚美權所為每平方公尺七萬元之前例可
循，建物部分所適用之加成率，亦未逾規定之限制，並無偏離行
情之情形，因認尚無證據證明上開鑑估係故意高估。然丁○○等
人鑑估本件房地價值所憑之依據為何？依合庫之放款擔保品處理
細則，建物應依其區段之立地條件、繁華程度、基地公告現值及
巷、道等因素，覈實評定其區段路線加成率，另依建物之屬商業
、住宅或工業用途及樓層、內外裝潢等因素覈實評定其使用價值
加成率，並合計其區段路線加成率及使用價值加成率，以評定其
建物加成率，台北市、高雄市、省縣轄市以外其他地區之建物加
成率合計最高為百分之二○○，似謂擔保貸款之建物，固得依其
所在地區，於最高加成率之限制內，視其個別條件加成估算其價
值，但仍須覈實評定，要非於最高限制內，均得任意評定。則丁
○○等以百分之六十加成率評估本件房地之價值，其據以評定之
該房地立地條件、繁華程度、基地公告現值、巷、道狀況、建物
用途、樓層及內外裝潢等具體條件為何？與其所評定百分之六十
加成率是否相符？又房地等不動產價格，因受經濟榮枯、市場行
情之影響，常因時、地之變動而有差異，本件房地八十二年三月
間第一次貸款時，合庫沙鹿分行承辦人員姚美權就土地所鑑估之
價格固達每平方公尺七萬元，但斯時迄本件貸款時之八十三年四
、五月間，相隔約近一年，其間該地價格有無因市場經濟狀況之
影響而已有變動？是否為丁○○等主觀上所明知？上揭疑慮均與
丁○○等鑑估本件房地價值時，是否為圖利蕭宏銋，明知而故意
高估等待證事實之認定，至有關係，自有詳予論述之必要。乃原
判決均恝而未論，遽為有利於被告等五人之判決，亦難謂為適法
。（三）、事實審法院於卷內有利及不利被告之證據併陳時，如
何取捨而為適合於事實之認定，應詳予論列其取捨判斷之理由，
否則究難謂無判決理由不備之違誤。公訴意旨援引丁○○經辦之
其他二十八件抵押債權擔保品建物，其所評定之各該建物加成率
平均僅百分之七十之事實，資以指稱丁○○就本件房地之鑑估價
值加成率竟高達百分之一百六十，係明知而違法高估，顯有圖利
借款人之主觀意思。觀諸該等建物之坐落，其中確有多筆亦位於
台中縣，甚而有位於本件房地所在之龍井鄉者（第二一九七四號
偵查卷第二十二頁），公訴意旨所指丁○○就該等建物所評定之
加成率，苟屬非虛，則此等建物所具有，足以影響其建物加成率
評定之上開因素之具體狀況，與本件房地究有何差異？何以同屬
一地區，且出自丁○○同一人所評定之建物加成率，卻有如此之
差距？亦攸關本件被告等五人圖利犯行成否之認定，基於公平正
義之維護，自有查明釐清之必要。乃原審未予審酌調查，遽認被
告等五人應為無罪之諭知，復未於判決理由說明無調查必要之理
由，非惟證據調查職責未盡，抑且理由不備。（四）、原判決雖
以本件房地現場照片（見他字卷二第一四０至一四六頁）為憑，
認本件房屋所在之東園巷一弄，道路寬度為六點九公尺，起訴書
事實欄敘及「現場位於五公尺寬之巷弄內」等語，尚屬誤認云云
，並為有利於被告等五人論據之一。然僅觀諸卷附該等照片，似
無從判斷本件房屋所臨東園巷一弄道路之寬度達六點九公尺，原
判決此部分事實之認定，與該所憑證據不符，亦有證據上理由矛
盾之違法。以上，或為檢察官上訴意旨所指摘，或係本院得依職
權調查之事項，應認原判決有發回更審之原因。
據上論結，應依刑事訴訟法第三百九十七條、第四百零一條，判
決如主文。
中    華    民    國  九十五  年    七    月    六    日
                      最高法院刑事第八庭
                          審判長法官  張  淳  淙
                                法官  張  春  福
                                法官  洪  昌  宏
                                法官  蔡  彩  貞
                                法官  王  居  財
      本件正本證明與原本無異
                                      書  記  官
中    華    民    國  九十五  年    七    月    七    日
                                                 Ｒ


司法院資訊處製作；財團法人民間司法改革基金會備份。
